【裁判字號】    90,台上,6099
【裁判日期】    901004
【裁判案由】    偽造文書
【裁判全文】
最高法院刑事判決                                九十年度台上字第六○九九號
    上  訴  人  乙 ○ ○
    選任辯護人  李 嘯 風律師
    上  訴  人  甲 ○ ○
                丙○○○
右上訴人等因偽造文書案件，不服台灣高等法院高雄分院中華民國八十八年七月二十
二日第二審判決（八十八年度上訴字第一九七號，起訴案號：台灣高雄地方法院檢察
署八十六年度偵字第二六五七六號），提起上訴，本院判決如左：
    主  文
上訴駁回。
    理  由
按刑事訴訟法第三百七十七條規定，上訴於第三審法院，非以判決違背法令為理由，
不得為之。是提起第三審上訴，應以原判決違背法令為理由，係屬法定要件。如果上
訴理由狀並未依據卷內訴訟資料，具體指摘原判決不適用何種法則或如何適用不當，
或所指摘原判決違法情事，顯與法律規定得為第三審上訴理由之違法情形，不相適合
時，均應認其上訴為違背法律上之程式，予以駁回。本件一上訴人乙○○上訴意旨略
稱：(一)上訴人並非憲億建設股份有限公司（下稱憲億公司）之業務經理，民國八十三
年二月間因乃父甲○○身體不適，於前往憲億公司探望時，奉憲億公司負責人丙○○
○之指示，並在甲○○同意之情況下，為渠等抄寫涉案之買賣契約書，原審不察，誤
認為上訴人係憲億公司之業務經理，有認定事實不依證據之違法。(二)依據高雄區中小
企業銀行旗山分行（下稱高企旗山分行）行員李添丁、鍾孝杰、陳周仁所供，憲億公
司向高企旗山分行辦理貸款事宜時，均由憲億公司之甲○○、丙○○○前往洽辦，上
訴人不可能參與該公司機密之事。又甲○○、丙○○○於偽造買賣契約時，上訴人是
否知情，原判決含混不提，自屬不憑犯罪事實論罪。(三)上訴人自始即否認盜刻印章、
偽造署押、偽造印文。原判決憑何證據認定上訴人犯罪，未予說明，有理由不備之違
誤。二上訴人甲○○上訴意旨略稱：本案以偽造之買賣契約書虛抬土地價額，持向銀
行辦理超額貸款，實係經已判刑確定之行員陳周仁之暗示，並由丙○○○主力操控始
達成，上訴人並非主犯，且超貸之金額亦為丙○○○所挪用。上訴人於犯罪後已深感
後悔，原判決於科刑時未顧及比例原則，使輕重得宜。三上訴人丙○○○上訴意旨略
稱：(一)本件係以憲億公司之名義向高企旗山分行貸款，上訴人為公司之負責人，並非
以上訴人私人名義向高企旗山分行貸款。原判決認定「以公司負責人丙○○○名義向
高企旗山分行辦理貸款」，有認定事實不依證據之違法。(二)涉案之土地自始即以郭茂
山、陳正壽、甲○○名義向潘天娘購入，及以甲○○名義向劉俊宏購入，原判決理由
亦同此說明。但其事實竟認定，憲億公司於八十二年七月間向潘天娘、劉俊宏購買土
地，自與理由相互矛盾。(三)原判決既認定，已判刑確定之陳周仁向上訴人等表示須虛
抬土地價格，始能貸得所需之金額，則陳周仁對於上訴人等偽造文書部分，豈能謂非
共同正犯。(四)上訴人等並未承認偽刻印章，原判決逕認上訴人等偽刻印章，已有判決
不依證據之違法。又縱有委託他人偽刻印章，原判決未論以間接正犯，亦有違誤。(五)
在偽造之買賣契約書上所蓋用之郭茂山、陳正壽印文，與合建契約書上之印文相同，
足見郭茂山、陳正壽於充當憲億公司之人頭時，有同意代刻印章。(六)關於偽造劉俊宏
之買賣契約部分，劉俊宏是否願意配合上訴人等貸款之需求，而同意另行製作抬高地
價之契約書，原審未傳喚劉俊宏查明，亦屬應調查之證據未予調查。(七)已依背信罪判
刑確定之高企旗山分行行員陳周仁並無授意上訴人等虛抬地價，陳周仁應不構成背信
罪，故上訴人亦無與之共犯背信罪之可能云云。
惟查：(一)原判決撤銷第一審關於上訴人等部分之判決，依牽連犯改判論處上訴人等共
同行使偽造私文書，足以生損害於他人罪刑，係依憑乙○○、甲○○在法務部調查局
高雄市調查處（下稱高雄市調查處）詢問時及偵審中始終自白：確與丙○○○共同偽
造買賣契約書，虛抬地價以辦理貸款。證人潘天娘、陳正壽、郭茂山等一致證稱：不
知上訴人等另行偽造契約書，渠等均未在該偽造之契約書上簽名、蓋章。丙○○○亦
承認：其為憲億公司之負責人，伊代表憲億公司向高企旗山分行辦理貸款之買賣契約
書，係由乙○○、甲○○偽造，有虛抬地價情形。並有上訴人等所偽造之買賣契約書
二件（一件為原本、一件為影本）在卷可稽，以為論據。並敘明丙○○○、甲○○、
乙○○分別為憲億公司之負責人、股東、業務經理，憲億公司於八十二年七月間向案
外人潘天娘購買坐落高雄縣甲仙鄉○○段六十一、六十二及六十三地號土地共六百八
十二坪，每坪新台幣（下同）八萬元，總價為五千四百五十六萬元（登記於陳正壽、
郭茂山、甲○○名下）；另向案外人劉俊宏購買同地段五十九地號土地二十四坪（原
判決誤載為三十四坪），每坪九萬元，總價二百十六萬元（登記於甲○○名下），已
訂有買賣契約書。嗣憲億公司於八十三年二月間，在上開土地興建「市外桃源」大樓
時，上訴人等為向高企旗山分行借得高額貸款，竟與該分行之行員陳周仁（已依背信
罪判刑確定）勾結，由甲○○、丙○○○指示乙○○虛抬地價，另行偽造潘天娘與陳
正壽、郭茂山、甲○○間；及劉俊宏與甲○○間之買賣契約書二件，分別將買價提高
至九千四百十萬九千元及三百十四萬七千元，用以偽造潘天娘、陳正壽、郭茂山名義
；及劉俊宏名義之私文書持以行使，經高企旗山分行轉請總行核准，借得超額貸款，
丙○○○並給付陳周仁二百萬元佣金，嗣憲億公司因無力還清貸款，致生損害於高企
銀行。因認上訴人等有共同行使偽造私文書之行為。而以丙○○○否認犯罪，辯稱買
賣契約書是乙○○、甲○○所偽造，與伊無關云云，乃飾卸之詞，不可採信等情綦詳
。(二)乙○○於八十二年間即在憲億公司擔任業務經理，嗣晉升為副總經理，至八十四
年間始離職，於偽造文書時係擔任業務經理，業據乙○○於高雄市調查處及原審訊問
時，供承在卷（見高雄市調查處卷八十六年七月二日筆錄及原審卷第四十九頁）。並
於高雄市調查處詢問時及偵審中始終承認，係與甲○○、丙○○○商討後，經甲○○
、丙○○○之指示而偽造涉案之二份買賣契約書，用以辦理貸款；契約書上郭茂山（
丙○○○之兄）之署押是丙○○○簽的，其餘偽造之署押是伊簽署；印章是由丙○○
○提供，寫完契約書後交由甲○○蓋章（見偵查卷第一一四頁背面，第一審卷第一○
九頁，原審卷第四十九頁、第九十三頁、第一七四頁背面）；甲○○亦承認，乙○○
書寫完畢後由伊蓋章（見原審卷第一七四頁）。乙○○上訴意旨，否認其為憲億公司
之業務經理，辯稱不知公司之機密，對於甲○○、丙○○○如何偽造文書並不知情，
且未偽造署押、印文云云，並非依據卷內訴訟資料執為指摘，自非適法之第三審上訴
理由。(三)關於量刑之輕重，係屬事實審法院得本於職權裁量之事項，茍已斟酌刑法第
五十七條各款所列情狀而未逾越法定刑度亦未濫用其權限，即不得任意指為違法。原
判決於量刑時，已斟酌刑法第五十七條各款所列情狀，並敘明甲○○就本件犯罪與丙
○○○同處於主導地位，情節較重等情綦詳。甲○○上訴意旨，任意指摘原審於科刑
時未顧及比例原則，亦非適法之第三審上訴理由。(四)依據卷內資料，憲億公司向潘天
娘購買土地後，係登記在陳正壽、郭茂山、甲○○名下；另向劉俊宏購入之土地則登
記在甲○○名下。嗣憲億公司在上開土地興建「市外桃源」大樓時，係由丙○○○以
公司負責人身分，代表憲億公司向高企旗山分行辦理貸款。原判決事實之記載，雖未
臻詳盡，但此枝節問題並非構成要件之部分，且無礙於本案特定犯罪事實之認定，即
於判決之結果顯然無影響，自與認定事實不依證據或理由相互矛盾之情形不合。(五)關
於已判刑確定之陳周仁涉案部分，檢察官並未認定陳周仁亦參與偽造文書，故僅就其
背信及違反銀行法部分提起公訴。原判決亦認定，陳周仁係犯背信罪及違反銀行法，
並未參與偽造文書之行為，已詳為說明。丙○○○上訴意旨，重為事實之爭執，認為
陳周仁亦為偽造文書之共犯，而為與確定判決相反之爭辯，並非適法之第三審上訴理
由。(六)原審有無依職權傳喚證人之必要，乃事實審法院得本於職權裁量之事項。乙○
○於第一審已經明白供稱「劉俊宏部分，也是同時偽造的」（見第一審卷第六十六頁
背面），核與甲○○所供，二件偽造之買賣契約書都有虛抬價額之情形相符，並有該
偽造之契約書影本在卷可憑，事證已極為明確，原審未再傳訊劉俊宏，自不能任意指
為調查未盡。至於其餘之爭辯，乃單純事實之爭執，均非適法之第三審上訴理由。上
訴人等對於偽造文書部分，徒憑己見，就原判決已說明事項或屬原審採證認事職權之
適法行使，任意指摘為違法，顯與法律規定得為第三審上訴理由之違法情形，不相適
合。其上訴違背法律上之程式，應予駁回。又裁判上一罪案件之重罪得提起第三審上
訴，其輕罪部分雖不得上訴，依審判不可分原則，第三審法院亦應併予審判，但以重
罪部分之上訴合法為前提，如該上訴為不合法，第三審法院既應從程序上予以駁回，
而無從為實體上判決，對於輕罪部分自無從適用審判不可分原則，併為實體上審判（
本院七十六年臺上字第二二○二號判例參照）。按刑事訴訟法第三百七十六條所列各
罪之案件，經第二審判決者，不得上訴於第三審法院，法有明文。原判決認定上訴人
等亦犯背信罪部分，係成立刑法第三百四十二條第一項之罪，並與行使偽造私文書罪
有方法結果之牽連關係。至於偽造印章、印文、署押部分，則為偽造文書之部分行為
，不另論罪。而上開各罪分屬刑事訴訟法第三百七十六條第五款、第一款之案件，依
上開說明，既經第二審判決，自不得上訴於第三審法院。本件行使偽造私文書部分之
上訴為不合法，應從程序上駁回，已如前述，則對於裁判上一罪之其餘輕罪部分，自
無從併為實體上審判，應併予駁回。
據上論結，應依刑事訴訟法第三百九十五條前段，判決如主文。
中      華      民      國     九十     年      十      月      四      日
                              最高法院刑事第十二庭
                                  審判長法官  呂  潮  澤
                                        法官  陳  世  雄
                                        法官  孫  增  同
                                        法官  林  開  任
                                        法官  蕭  權  閔
      右正本證明與原本無異
                                              書  記  官
中      華      民      國     九十     年      十      月      九      日


司法院資訊處製作；財團法人民間司法改革基金會備份。
